臺中高等行政法院判決　　　　　　　　　　　　　　　九十三年度簡字第一五六號
　　原　　　告　甲○○
　　被　　　告　財政部臺灣省中區國稅局
　　代　表　人　乙○○
　　訴訟代理人　丁○○
　　訴訟代理人　丙○○
右當事人間因綜合所得稅事件，原告不服財政部中華民國九十三年七月七日台財訴字
第○九三○○二八六一四號訴願決定，提起行政訴訟，本院判決如左︰
　　主  文
原告之訴駁回。
訴訟費用由原告負擔。
　　事實及理由
一、事實概要：原告民國（下同）八十八年度綜合所得稅結算申報，原列報災害損失
    新臺幣（下同）四、九○○、○○○元，被告所屬臺中市分局以南投縣分局核定
    災害損失為三三二、○○○元，乃予剔除四、五六八、○○○元，核定綜合所得
    總額一、九七六、三一一元，綜合所得淨額一、一七七、七九三元，補徵應納稅
    額五四、一六一元。原告不服，申請復查結果，未獲變更，提起訴願，亦遭決定
    駁回，遂提起行政訴訟。
二、原告起訴主張：1.九二一大地震導致原告所有坐落南投縣南投市○○路十六號房
    屋全倒，原告依所得稅法於規定期限內向戶籍所在地稽徵機關提出災害損失四、
    九○○、○○○元，請求核發損失證明，該證明至今尚未收到。被告稱其所屬南
    投縣分局以八十九年二月十五日中區國稅投縣資字第八八○○二九七七七號函復
    原告，原告於九十三年六月七日提出申請書，要求提供核定災害損失之公文送達
    回執聯，惟被告所屬南投縣分局函復當時申報災害損失件數鉅多，均以平信寄送
    。原告至今未收到該損失證明，或時值被告所屬機關不核發損失證明予原告，先
    予指明。2.「九二一震災重建暫行條例」第四十四條規定，稽徵機關需核發災害
    損失證明，提供災民做為申報當年度綜合所得稅災害損失列舉扣除額之證明文件
    ，而「稽徵機關辦理九二一集集大震災害損失之會勘及認定作業要點」第七點是
    不核發災害損失證明，卻需檢具相關證明文件，由稽徵機關核實認定。足見「稽
    徵機關辦理九二一集集大震災害損失之會勘及認定作業要點」是違反總統頒布之
    法令。被告以上開稽徵機關辦理九二一集集大震災害損失之會勘及認定作業要點
    為由，否定原告之復查，及訴願決定機關駁回原告之訴願，當然無效。上揭「稽
    徵機關辦理九二一集集大震災害損失之會勘及認定作業要點」到底是什麼？法律
    ？行政命令？又該作業要點內容如何產生？其立論基礎何在？產生、公告、生效
    日期為何？被告及其主管機關皆未週知大眾，著實為黑箱作業，難昭公信。3.基
    於上述理由，原告於申報八十八年度綜合所得稅時，附上南投市公所核發九二一
    地震房屋毀損受災證明書以資證明，該案件即石沈大海，至九十二年元月始核定
    ，並通知原告應補徵稅額，原告提出復查申請，並檢附損失項目清單，被告置之
    不理，另以九十二年十月一日中區國稅法二字第○九二○○五四五六九號函請原
    告提示災害損失之具體證明文件，原告於震災發生後，提出災害損失新臺幣四、
    九○○、○○○元之申請，被告於當時不派員實地勘查，不核發損失證明給原告
    ，於事隔多年後，要原告再提具體證明文件，實無情、無理、無法。然原告僅能
    提供該系爭房屋之他項權利抵押證明為佐證資料，如果該房屋非震災毀損，而係
    火災毀損，保險公司之理賠為六、○○○、○○○元，高於原告主張之損失等情
    ，爰求為判決撤銷訴願決定及原處分（復查決定）。被告則以本件原告八十八年
    度列報災害損失扣除額四、九○○、○○○元，被告所屬南投縣分局以房屋稅之
    房屋評定現值一八二、○○○元，加計傢俱及日常用品損毀金額一五○、○○○
    元，核定災害損失三三二、○○○元，剔除四、五六八、○○○元。原告主張系
    爭房屋為全倒，檢附九二一地震災害損失項目清單請予追認云云，經被告復查決
    定略以，依臺灣省建築物造價標準重新核算房屋損失金額為一五五、七六六元，
    較原核算房屋災害損失一八二、○○○元為低。又被告於九十二年十月一日以中
    區國稅法二字第○九二○○五四五六九號函請原告提示災害損失之具體證明文件
    ，原告僅說明依臺灣銀行南投分行前對系爭房屋鑑價並給予六、○○○、○○○
    元之貸款額度，即建物與土地價值為九、○○○、○○○元以上，亦即震災損失
    達四、九○○、○○○元等情，惟未提示實際損失之相關證明文件，初查核定予
    以剔除並無不合，復查決定乃予維持。按「當事人主張事實須負舉證責任，倘其
    所提出之證據不足為主張事實之證明，自不能認其主張之事實為真實。」改制前
    行政法院三十六年度判字第十六號著有判例。原告主張未收到災害損失證明書乙
    節，依被告所屬南投縣分局說明，此類案件因以平信寄送，故無送達紀錄，惟原
    告如提示實際損失之相關證明文件，被告仍予審酌，並不影響實質認定為辯，求
    為判決駁回原告之訴。
三、按「按前三條規定計得之個人綜合所得總額，減除下列免稅額及扣除額後之餘額
    ，為個人之綜合所得淨額……二扣除額：納稅義務人就下列標準扣除額或列舉扣
    除額擇一減除外，並減除特別扣除額……(二)列舉扣除額……4.災害損失：納稅義
    務人及其配偶與扶養親屬遭受不可抗力之災害損失。但受有保險賠償或救濟金部
    分，不得扣除。……」、「因震災致財產遭受損失者，其本人及配偶與受扶養親
    屬得憑稽徵機關核發之災害損失證明，申報當年度綜合所得稅災害損失列舉扣除
    額，當年度無所得可資扣除，或扣除不足者，得於以後三年度內扣除之。但受有
    保險賠償部分，不得扣除。」為行為時所得稅法第十七條第一項第二款第二目第
    四小目及九二一震災重建暫行條例第四十四條所明定，是於九二一大地震中受有
    損失者，於八十八年度綜合所得稅結算申報時，可提出證明以申報列舉扣除額；
    次按「綜合所得稅災害損失金額之認定，其申報損失總金額在十五萬元以下者，
    得憑村（里）長或村（里）幹事簽章證明之損失清單，由稽徵機關予以書面審核
    ，免再派員實地勘查。但因特殊原因致無法取得上開證明者，可檢具損失清單逕
    向稽徵機關申請報備，由稽徵機關酌情處理；其申報損失總金額超過十五萬元者
    ，依左列規定辦理：(一)房屋全倒或損毀不堪使用者，其房屋損失金額，稽徵機關
    可分別依『臺北市建造執照建築工程、雜項工作物、土地改良等工程造價』、『
    臺灣省建築物造價標準』及『高雄市建造執照工程造價標準』，依受災房屋構造
    類別之重置工程造價，按房屋面積計算後，分別依房屋使用類別減除房屋按平均
    法提列已使用年數之累計折舊後之價值，認定房屋之損失金額，但其當期房屋評
    定現值較上開計算之價值為高者，從高認定其災害損失金額。納稅義務人如主張
    實際損失金額高於上開稽徵機關認定之金額者，得於辦理八十八年度綜合所得稅
    結算申報時，檢具相關證明文件報請稽徵機關核實認定之。……(四)……2.房屋全
    倒或損毀不堪使用者，其傢俱及日常用品之損失金額，由稽徵機關逕以十五萬元
    認定；惟納稅義務人如主張損失金額在十五萬元以上者，得於辦理八十八年度綜
    合所得稅結算申報時，檢具相關證明文件，由稽徵機關核實認定。……(八)稽徵機
    關於勘查後應主動核發災害損失證明，納稅義務人於辦理八十八年度綜合所得稅
    結算申報前尚未收到該項證明者，可逕向所轄稽徵機關申請補發。」為稽徵機關
    辦理九二一集集大震災害損失之會勘及認定作業要點第七點所明定，此係財政部
    以八十八年十月一日台財稅字第八八一九四八○三六號函所發布之行政規則，其
    目的乃為統一稅捐稽徵機關辦理九二一集集大震災害損失之會勘及認定作業，此
    觀該要點第一點規定自明，是性質自屬職權命令，而非直接對外發生法規範效力
    之一般、抽象之規定。經查，本件原告八十八年度綜合所得稅結算申報，主張其
    所有坐落南投縣南投市○○路十六號房屋因九二一大地震而全倒，原列報災害損
    失金額為四、九○○、○○○元，惟原告僅提出自列之損失清單，並未提出證明
    文件，經被告所屬南投縣分局以房屋稅之房屋評定現值一八二、○○○元，加計
    傢俱及日常用品損毀金額一五○、○○○元、核定災害損失金額為三三二、○○
    ○元，剔除四、五六八、○○○元，揆諸前揭規定及說明，並無不合。原告雖主
    張稽徵機關辦理九二一集集大震災害損失之會勘及認定作業要點第七點不核發災
    害損失證明，係需檢具相關證明文件，由稽徵機關核實認定，與九二一震災重建
    暫行條例第四十四條規定稽徵機關需核發災害損失證明文件相違背云云，惟查，
    九二一震災重建暫行條例第四十四條所稱「得憑稽徵機關核發之災害損失證明」
    亦係由稽徵機關依稽徵機關辦理九二一集集大震災害損失之會勘及認定作業要點
    核實認定後發給災害損失證明，與稽徵機關辦理九二一集集大震災害損失之會勘
    及認定作業要點第七點關於損失金額之認定所稱「檢具相關證明文件，由稽徵機
    關核實認定」之意義並無相違，均係指損失金額之認定必須經由稽徵機關進行審
    核，意即納稅義務人若於八十八年度綜合所得稅結算申報時檢附稽徵機關核發之
    災害損失證明，代表稽徵機關已就納稅義務人主張之損失依稽徵機關辦理九二一
    集集大震災害損失之會勘及認定作業要點之規定，經派員實地勘查並審核完畢；
    若納稅義務人未能提出稽徵機關核實認定後發給之災害損失證明，代表納稅義務
    人主張之損失尚未經由稽徵機關審核，仍可檢具相關證明文件，由稽徵機關核實
    認定。是原告主張上開規定有相違背等情，顯係對法規之誤解。另查，關於原告
    主張其所有之房屋若係火災毀損，保險公司之理賠金額高於原告主張之損失等情
    ，按上揭稽徵機關辦理九二一集集大震災害損失之會勘及認定作業要點第七點第
    一項，已規定房屋全倒損失金額之認定方法，是原告若主張實際損失金額高於被
    告認定之金額，可提出實際損失之相關證明文件，由被告核實認定，惟原告所提
    出之系爭房屋之他項權利抵押權設定資料，並非實際損失之證明文件，被告依法
    自難採據為災害損失證明。
四、綜上所述，原處分核無違誤，訴願決定予維持亦無不合，原告聲明求為撤銷，為
    無理由，應予駁回，兩造其餘訴辯事由均與本件判決結果不生影響，故不逐一論
    述，併此敘明。
據上論結，本件原告之訴為無理由，依行政訴訟法第二百三十六條、第一百九十五條
第一項後段、第九十八條第三項前段，判決如主文。
中　　華　　民　　國　　 九十三　　 年　　　十一　　　月　　　十五　　　日
                 臺 中 高 等 行 政 法 院   第 二 庭
                                   法  　　官　王　德　麟
右正本證明與原本無異。
如不服本判決，應於判決送達後二十日內，以本訴訟事件所涉及之法律見解具有原則
性者，始得向本院提出上訴狀並表明上訴理由，經最高行政法院許可，否則不得上訴
；如於本判決宣示後送達前提起上訴者，應於判決送達後二十日內補提上訴理由書（
均應依對造人數提出繕本）。
提起上訴應預繳送達用雙掛號郵票三九○元（三十四元及五元郵票各十份)。
中　　華　　民　　國　　 九十三　　 年　　　十一　　　月　　　十五　　　日
　　　　　　　　　　　　　　　　　 法院書記官　蔡　宗　融
